臺灣高等法院臺南分院刑事判決
110年度交上更一字第23號
上  訴  人  臺灣雲林地方檢察署檢察官
被      告  謝清欽
選任辯護人  蔡菘萍律師
上列上訴人因被告公共危險案件，不服臺灣雲林地方法院107年
度交訴字第92號中華民國108年11月13日第一審判決（起訴案號
：臺灣雲林地方檢察署107年度偵字第5570號），提起上訴，判
決後經最高法院發回更審，本院判決如下：
    主  文
原判決關於肇事致人傷害而逃逸罪部分撤銷。
謝清欽犯駕駛動力交通工具發生交通事故致人傷害而逃逸罪，累
犯，處有期徒刑陸月，如易科罰金，以新臺幣壹仟元折算壹日。
    事  實
一、謝清欽於民國107年7月11日晚間6時許，在雲林縣斗南鎮將
    軍里某處榕樹下飲用啤酒若干（被訴不能安全駕駛動力交通
    工具罪部分，業經諭知無罪確定）後，無駕駛執照騎乘車牌
    號碼000-000號普通重機車搭載友人洪○○（已於110年2月21
    日死亡），欲前往洪○○住處。而於同日晚間6時40分許，謝
    清欽沿雲林縣斗六市鎮南路由南往北方向騎駛，行經該路與
    大學路口時，本應注意車前狀況，並隨時採取必要之安全措
    施，且依當時天候晴、自然光線、柏油路面無缺陷、亦無障
    礙物、視距良好，並無不能注意之情事，竟疏未注意及此。
    適有劉界琪駕駛車牌號碼00-0000號自小客車，沿鎮南路由
    北往南行駛至該處，顯示左方向燈欲左轉彎，謝清欽見狀為
    閃避而緊急煞車，機車因而失控向左倒地，造成洪○○受有「
    左側手肘擦傷、左側足部擦傷、雙側膝部足部多處擦傷、左
    側手部多處擦傷」等傷害（過失傷害部分未據告訴）。謝清
    欽於發生交通事故後，明知洪○○已因車禍受傷，未採取救護
    、報警或其他必要措施，亦未等待警方人員到場處理，復未
    徵得洪○○之同意，竟基於駕駛動力交通工具發生交通事故致
    人傷害而逃逸（下稱肇事致人傷害而逃逸）之故意，假藉將
    機車牽至路邊停放為由，乘隙逃離現場。嗣警據報後循線查
    悉上情。
二、案經雲林縣警察局斗六分局報請臺灣雲林地方檢察署檢察官
    偵查起訴。
    理  由
壹、程序部分：
一、本案審理範圍：
　　公訴意旨原就被告不能安全駕駛動力交通工具、肇事致人傷
    害而逃逸之犯行起訴，原審及本院108年度交上訴字第1587
    號，就被告肇事致人傷害而逃逸部分判處罪刑，而就被訴不
    能安全駕駛動力交通工具部分則均為無罪之諭知，該無罪部
    分已確定。又最高法院110年度台上字第617號係就被告肇事
    致人傷害而逃逸部分撤銷發回。從而本案審理範圍，限於被
    告肇事致人傷害而逃逸部分，合先敘明。
二、按被告以外之人於審判外之陳述，雖不符刑事訴訟法第159
    條之1至第159條之4之規定，然經當事人於審判程序同意作
    為證據，法院審酌該言詞陳述或書面陳述作成時之情況，認
    為適當者，亦得為證據。又當事人、代理人或辯護人於法院
    調查證據時，知有第159條第1項不得為證據之情形，而未於
    言詞辯論終結前聲明異議者，視為有前項之同意，刑事訴訟
    法第159條之5定有明文。立法意旨在於傳聞證據未經當事人
    之反對詰問予以核實，原則上先予排除，惟若當事人已放棄
    反對詰問權，於審判程序中表明同意該等傳聞證據可作為證
    據，或於言詞辯論終結前未聲明異議，基於尊重當事人對傳
    聞證據之處分權，及證據資料愈豐富，愈有助於真實發見之
    理念，且強化言詞辯論主義，使訴訟程序得以順暢進行，上
    開傳聞證據亦均具有證據能力。查本案所引用之相關證據資
    料（詳後引證據），其中各項言詞或書面傳聞證據部分，縱
    無刑事訴訟法第159條之1至第159條之4或其他規定之傳聞證
    據例外情形，然業經本院審理時予以提示並告以要旨，且各
    經檢察官、被告謝清欽及辯護人表示意見，當事人已知上述
    證據乃屬傳聞證據，已明示同意作為本案之證據使用（本院
    卷第80-81、184頁），而本院審酌上開證據資料製作時之情
    況，無不當取供及證明力明顯過低之瑕疵，認以之作為證據
    應屬適當，揆諸前開規定，應認均有證據能力。
貳、認定犯罪事實所憑之證據及理由：
一、前開肇事致人傷害而逃逸之事實，業據被告坦承不諱（警卷
    第2-4頁、偵卷第26-28頁、原審卷第82-83頁、本院卷第189
    頁），核與證人即被害人洪○○於警詢時（警卷第7-10頁）證
    述之情節相符，復經證人劉界琪於警詢、偵查時（警卷第11
    -14頁、偵卷第27-28頁）證述屬實，且有道路交通事故現場
    圖、道路交通事故調查表㈠、㈡各1份（警卷第16-18頁）、現
    場照片12張（警卷第19-24頁）、洪○○之洪揚醫院107年8月2
    日診斷證明書1份（警卷第28頁）、車號00-0000號汽車之查
    詢車籍、車號000-000號之機車查詢車籍資料各1份（警卷第
    34-35頁）、被告所持用門號0000000000號行動電話之遠傳
    資料查詢1份（偵卷第17-19頁）、檢察官107年10月19日現
    場監視器錄影畫面勘驗筆錄1份（偵卷第28頁）、現場監視
    器錄影畫面翻拍照片5張（偵卷第31-33頁）、本院108年度
    交上訴字第1587號之109年2月6日路口監視器錄影光碟勘驗
    筆錄1份（本院108年度交上訴字第1587號卷《下稱前審卷》第
    45-46頁）附卷可稽。從而，被告之任意性自白與事實相符
    ，堪以採信。
二、按駕駛人應注意車前狀況，並隨時採取必要之安全措施，道
    路交通安全規則第94條第3項定有明文。被告於前揭時、地
    騎乘機車，本應注意上開規定，且依當時情形，客觀上又無
    不能注意之情形，竟疏未注意，因而發生交通事故導致洪○○
    受有傷害，是被告確有違反上開注意義務之過失甚明。而洪
    ○○確因本件車禍受有前述傷害，已如前述，是與被告之過失
    行為間並有相當因果關係。
三、被告雖辯稱：我有聯絡友人楊○○代為實施救護云云，且證人
    楊○○於前審時亦證稱：被告肇事後，約於當日晚間6時40分
    許打電話給我，說他在大學路與鎮南路口發生事故，他載的
    人洪○○有受傷，要我帶她去醫院。我於當日晚間7時許抵達
    現場，因未見被告與洪○○，就前去派出所，剛好看到洪○○，
    她應該是做完筆錄，我就載洪○○去斗六洪揚醫院就醫，看完
    後再載她回家，且隔天也載洪○○去醫院換藥等語（前審卷第
    87-88頁）。惟查，依卷附洪○○警詢筆錄所載，洪○○係於107
    年7月11日晚間8時43分至9時17分許在雲林縣警察局斗六分
    局交通小隊製作警詢筆錄，有洪○○之警詢筆錄1份（警卷第7
    -10頁）可按，是證人楊○○自不可能於該日晚間7時許見洪○○
    做完筆錄步出警局，而帶同洪○○前往就醫。又經本院函詢洪
    揚醫院，洪揚醫院函覆稱：「依病歷記載：㈠病人洪○○於107
    年7月11日23時4分許至本院急診就診。㈡病人洪○○為自行步
    入就診。㈢7月看診4次（11日、15日、17日、19日《誤載為12
    日，詳後述》），8月看診1次，為另一外傷事件。㈣為多處擦
    傷」等情，有洪揚醫院110年5月24日110年洪字第050號函暨
    檢附洪○○病歷資料影本1份（本院卷第125-141頁）附卷可參
    。由此可知，被害人洪○○係於107年7月11日23時4分許始至
    洪揚醫院就診，且是自行步入就診，並無他人陪同就醫。從
    而，證人楊○○所證上情，顯與事實不符，不足為有利被告之
    認定，並被告所辯前情，核屬無據。另上開洪揚醫院函雖記
    載洪○○於107年7月12日前去就診，然觀之該函係記載「7月
    看診4次（7/11、7/15、7/17、「7/12」）」，與一般按時
    間順序記載之通例已有不同，且檢視函附之洪○○病歷資料，
    顯示洪○○是於107年7月11日、15日、17日、「19日」前往洪
    揚醫院就診，故上開7月「12日」應為「19日」之誤載，附
    此說明。
四、綜上所述，本案事證明確，被告上開肇事致人傷害而逃逸之
    犯行，已堪認定，應依法論科。　　
參、論罪科刑：
一、被告行為後，刑法第185條之4業於110年5月28日修正公布，
    並自同年5月30日生效施行。而修正前刑法第185條之4規定
    ：「駕駛動力交通工具肇事，致人死傷而逃逸者，處1年以
    上7年以下有期徒刑」，修正後刑法第185條之4條則規定：
    「駕駛動力交通工具發生交通事故，致人傷害而逃逸者，處
    6月以上5年以下有期徒刑。致人於死或重傷而逃逸者，處1
    年以上7年以下有期徒刑。犯前項之罪，駕駛人於發生交通
    事故致人死傷係無過失者，減輕或免除其刑」，是以被告所
    犯肇事致人傷害而逃逸，行為後法律已有變更，經比較新舊
    法之結果，新法較有利於被告，依刑法第2條第1項後段之規
    定，本件應適用修正後刑法第185條之4第1項前段之規定論
    處。
二、核被告所為，係犯刑法第185條之4第1項前段之肇事致人傷
    害而逃逸罪。
三、被告前因酒後駕車公共危險案件，經臺灣臺中地方法院以10
    3年度沙交簡字第970號判決判處有期徒刑2月確定，於103年
    10月29日易科罰金執行完畢，有臺灣高等法院被告前案紀錄
    表可按，其受徒刑之執行完畢，五年以內故意再犯本案有期
    徒刑以上之罪，為累犯。惟查：㈠洪○○因本件車禍僅受有多
    處擦傷之傷害，有前開診斷證明書、洪揚醫院函暨所附病歷
    資料影本各1份可參，所受傷勢輕微，依客觀上而言，尚非
    無自救力之人。㈡事故路口為臺3線主要幹道，逢下班尖峰時
    刻，車流人潮眾多，附近亦有商家營業情形，如大碗公冰店
    、統一超商坤麟門市等店家，有雲林縣警察局斗六分局110
    年5月24日雲警六偵字第1100010968號函暨所附現場照片1份
    （本院卷第105-111頁）可按，可認被告本案之逃逸行為，
    對洪○○可能衍生危害之程度相對較輕。㈢被告於本院時陳稱
    ：與洪○○是朋友關係，我們之前有互相留Line等語（本院卷
    第191頁），且證人洪○○於警詢時亦稱：警方到場後，我多
    次撥打被告的Line，但被告都逃避不來。我與被告是普通朋
    友關係等語（警卷第7、9頁），足見被告與洪○○間係屬朋友
    關係。依本件犯罪之過程、違反義務之程度，及所生之損害
    或危害等各種因素綜合判斷，被告雖於飲酒後無駕駛執照騎
    乘機車，並於事故發生後有故意逃逸之行為，惟依被害人所
    受傷勢程度、肇事地點之救助可能性、被告與被害人為朋友
    關係等具體情節，可見本件犯罪情節尚屬輕微，如依累犯加
    重最低本刑，將導致被告人身自由因此遭受過苛之侵害（即
    本件最低法定本刑為六月有期徒刑，累犯加重結果，最低本
    刑為七月有期徒刑，本來法院認為諭知六月有期徒刑得易科
    罰金或易服社會勞動即可收矯正之效或足以維持法秩序，但
    因累犯加重最低本刑之結果，法院仍須宣告七月以上有期徒
    刑，致不得易科罰金或易服社會勞動），致生被告所受之刑
    罰超過其所應負擔罪責，不符罪刑相當原則、比例原則。從
    而，本件應有「情節輕微個案顯然過苛」之情形，本院認尚
    無依刑法第47條第1項規定加重其法定最低本刑之必要。
四、被告行為後，刑法第185條之4業已修正，修正後之法定最低
    本刑為有期徒刑6月，已如前述；且就累犯部分，不予加重
    最低本刑，亦如前述，是本件已難認有何情輕法重之情事。
    從而，被告與刑法第59條所規定之要件，已有不符，自無依
    該條酌減其刑之適用。
肆、撤銷改判理由：
一、原審以被告上開肇事致人傷害而逃逸之犯行，事證明確，因
    予論罪科刑，固非無見。惟查：
　㈠原審「未及審酌」刑法第185條之4業已修正（如前述），而
    未為新舊法之比較，乃逕予適用舊法，容有未洽。
  ㈡被告雖受徒刑之執行完畢，五年以內故意再犯本案有期徒刑
    以上之罪，為累犯，然本件應有「情節輕微個案顯然過苛」
    之情形者，亦即如依累犯加重最低本刑，將致被告人身自由
    因此遭受過苛之侵害，尚無依刑法第47條第1項規定加重其
    法定最低本刑之必要，而本案就累犯不予加重其最低本刑後
    ，已無情輕法重之處，均如前述。原審未予詳酌上情，而先
    予以加重其法定最低本刑，再依刑法第59條酌減其刑，尚有
    未洽。
　㈢檢察官上訴意旨以原審適用刑法第59條規定減輕其刑不當為
    由，指摘原判決不當，為有理由，且原判決復有上開可議之
    處，亦屬無可維持，自應由本院將原判決關於肇事致人傷害
    而逃逸罪部分撤銷改判，期臻適法。
二、爰審酌被告明知肇事致被害人受傷，且對本件車禍之發生應
    負過失之肇事責任，竟於肇事後逃離現場，未對被害人採取
    任何照護措施，所為對於傷者及道路交通安全均造成相當危
    險，應予非難。惟念及被害人所受傷勢尚屬輕微，被告犯後
    坦承犯行，態度良好。兼衡被告自陳國小畢業之智識程度，
    受僱臺電外包商，日薪約新臺幣1,500元，已婚，有2名成年
    子女等一切情狀，量處被告有期徒刑六月，並諭知易科罰金
    之折算標準，以示懲儆。
據上論斷，應依刑事訴訟法第369條第1項前段、第364條、第299
條第1項前段，刑法第2條第1項後段、第185條之4第1項前段、第
47條第1項、第41條第1項前段，判決如主文。
本案經檢察官李文潔提起公訴，檢察官李松諺提起上訴，檢察官
劉榮堂到庭執行職務。
中　　華　　民　　國　　110 　年　　8 　　月　　26　　日
                  刑事第三庭    審判長法　官  陳連發
                                      法　官  何秀燕
                                      法　官　洪榮家
以上正本證明與原本無異。
如不服本判決應於收受送達後20日內向本院提出上訴書狀，其未
敘述上訴理由者，並得於提起上訴後20日內向本院補提理由書（
均須按他造當事人之人數附繕本）「切勿逕送上級法院」。
　　　　　　　　　　　　　　　　　　　書記官  謝麗首　　
中　　華　　民　　國　　110 　年　　8 　　月　　26　　日
附錄本案論罪科刑法條
刑法第185條之4條
駕駛動力交通工具發生交通事故，致人傷害而逃逸者，處6月以
上5年以下有期徒刑。致人於死或重傷而逃逸者，處1年以上7年
以下有期徒刑。
犯前項之罪，駕駛人於發生交通事故致人死傷係無過失者，減輕
或免除其刑。